【裁判字號】    99,易,477
【裁判日期】    990614
【裁判案由】    傷害
【裁判全文】
臺灣臺北地方法院刑事判決               99年度易字第477號
公  訴  人  臺灣臺北地方法院檢察署檢察官
被      告  丙○○
上列被告因傷害案件，經檢察官提起公訴（99年度調偵字第75號）
，本院判決如下：
    主  文
丙○○公然侮辱人，處拘役拾日，如易科罰金，以新臺幣壹仟元
折算壹日；又傷害人之身體，累犯，處拘役拾日，如易科罰金
，以新臺幣壹仟元折算壹日；又傷害人之身體，累犯，處拘役
拾日，如易科罰金，以新臺幣壹仟元折算壹日。應執行拘役伍拾
日，如易科罰金，以新臺幣壹仟元折算壹日。
    事  實
一、丙○○前曾於民國77年間因違反懲治盜匪條例案件，經臺灣
    高等法院於78年1 月28日以77年度上重一訴字第772 號判決
    判處有期徒刑15年確定，嗣經入監服刑，刑期自78年1 月28
    日起算，於83年8 月18日因縮短刑期假釋出監，嗣假釋經撤
    銷，應執行殘刑8 年5 月19日；另於86年間因妨害自由案件
    ，經臺灣臺南地方法院以85年度訴字第344 號判決判處有期
    徒刑3 年確定，並與前揭殘刑，接續執行，於93年4 月30
    日假釋出監並付保護管束，而於97年6 月24日保護管束期滿
    ，假釋未經撤銷而視為執行完畢。猶不知悔改，丙○○因其
    妻子與甲○○間之債務存否糾紛遲無法解決，乃於98年2 月
    24日17時許，前往甲○○所經營位於臺北縣新店市○○街31
    號1 樓之美髮店，欲找甲○○理論時，竟基於公然侮辱之故
    意，於上開屬公眾得以共見共聞場合之美髮店內，公然對甲○○辱罵「他媽的B 」等語，以此方式貶損甲○○之名譽。
    斯時甲○○之妹乙○○在場且因曾聽聞甲○○與丙○○之妻
    間之債務糾紛，乃向丙○○表示：叫你老婆來處理等語，丙○○聽聞後，甚為不悅，竟基於傷害之故意，徒手揮摑乙○○臉部，造成乙○○受有左臉紅腫、左嘴角流血之傷害。甲○○見狀，走上前欲質問丙○○，丙○○竟另基於傷害之故
    意，即出手猛力推甲○○胸部，造成甲○○受有胸壁挫傷之
    傷害。
二、案經甲○○、乙○○訴由臺北縣政府警察局新店分局移送臺
    灣臺北地方法院檢察署檢察官偵查起訴。
    理  由
壹、證據能力：
    按被告以外之人於審判外之言詞或書面陳述，除法律有規定
    者外，不得作為證據。又被告以外之人於審判外之陳述，雖
    不符前4 條之規定，而經當事人於審判程序同意作為證據，
    法院審酌該言詞陳述或書面陳述作成時之情況，認為適當者
    ，亦得為證據。當事人、代理人或辯護人於法院調查證據時
    ，知有第159 條第1 項不得為證據之情形，而未於言詞辯論
    終結前聲明異議者，視為有前項同意，刑事訴訟法159 條第
    1 項、第159 條之5 分別定有明文。查證人黃春蘭於偵查中
    之陳述，固係被告以外之人之審判外陳述，而屬傳聞證據，
    惟檢察官、被告丙○○就上開審判外之陳述，於本院審理中
    ，並不爭執證據能力，復未曾於言詞辯論終結前聲明異議，
    而本院審酌該證人之陳述作成時之情況，並無違法取證及證
    明力過低之瑕疵，亦認以之作為證據為適當，依前揭規定說
    明，自得為證據。
貳、實體方面：
一、訊據被告固不否認有在前開時間、地點，口出「他媽的B 」
    等語及出手摑打證人乙○○1 個耳光，另推證人甲○○胸部
    等情，惟矢口否認有何公然侮辱及傷害犯行，辯稱：「他媽
    的B 」等語是伊口頭禪，伊並無要罵人的意思，另是因證人
    乙○○拿風機敲伊手臂，伊才打證人乙○○耳光，及證人甲○○拿吹風機打伊頭，伊用手擋時推到證人甲○○云云。經
    查：
  (一)被訴公然侮辱部分：
  (1)被告確實有於98年2 月24日17時許，前往證人甲○○所經營
    位於臺北縣新店市○○街31號1 樓之美髮店內，當場對證人
    甲○○口出：「他媽的B 」等語等情，此為被告所不否認（
    見本院99年5 月3 日準備程序筆錄第3 頁），核與證人乙○○、甲○○於本院審理中（見本院99年5 月31日審判筆錄第
    2 頁至第8 頁）、證人即當日在美髮店內之客人黃春蘭於偵
    查中指述情節相符合（見99年度調偵字第75號偵查卷第7 頁
    、第8 頁），是被告確實有於前揭時間地點對證人甲○○口
    出「他媽的B 」等語之情，至為明確。
  (2)被告雖辯稱「他媽的B 」等語是伊口頭禪，並無要辱罵他人
    之意思云云。惟查：「他媽的B 」等語乃粗俗言語，客觀上
    已足使受罵者感到難堪與屈辱，前揭不雅言詞縱為被告之口
    頭禪，然一旦轉換以不同之情境、態度、語氣，此種口頭禪
    亦非不能成為侮辱言詞。而依被告於警詢中供稱：伊並沒有
    欠證人甲○○錢，可是證人甲○○常常打電話來要錢，伊到
    店裡是要找證人甲○○理論等語（見98年度偵字第9649號偵
    查卷第47頁）；證人甲○○於本院審理中證稱：當天被告在
    門口就一直罵髒話等語（見本院99年5 月31日審判筆錄第3
    頁）；證人乙○○於本院審理中亦證稱：被告當時在門口有
    叫伊姊姊的名字一直罵。被告罵得很兇等語（見本院99年度
    5 月31日審判筆錄第6 頁、第7 頁），是依斯時被告態度甚
    為不悅之際，對證人甲○○以不雅言詞相罵，依當時之客觀
    情境及依一般社會通念，實已貶損證人甲○○之尊嚴，並使
    證人甲○○感到難堪與屈辱，實難謂無侮辱證人甲○○之意
    。抑且，與被告之妻有債務糾紛之人為證人甲○○，此亦為
    被告與證人甲○○所不否認（見98年度偵字第9649號偵查卷
    第47頁、本院99年5 月31日審判筆錄第3 頁），是被告辱罵
    之對象，自是指證人甲○○無訛。
  (二)被訴傷害證人乙○○、甲○○部分：
  (1)此部分事實，已經被告於本院審理中坦承有於98年2 月24日
    17時許，前往證人甲○○所經營位於臺北縣新店市○○街31
    號1 樓之美髮店內時，曾出手揮摑證人乙○○之臉部1 下及
    出手推證人甲○○胸部，證人甲○○因此跌倒在地等情（見
    98年度偵字第9649號偵查卷第47頁、本院99年5 月31日審判
    筆錄第5 頁、第11頁），核與證人甲○○、乙○○於本院審
    理中證述情節相符（見本院99年5 月31日審判筆錄第3 頁至
    第4 頁、第6 頁至第7 頁）。又證人乙○○因此受有左臉紅
    腫，左嘴角流血傷害；證人甲○○因此受有胸部挫傷之情，
    此亦有卷附受傷照片3 張及天主教耕莘醫院乙種診斷證明書
    1 份在卷可稽（見98年度偵字第9649號偵查卷第31頁、第30
    頁）。
  (2)雖被告辯稱是因為；證人乙○○拿風機敲伊手臂，伊才打證
    人乙○○耳光，另證人甲○○拿吹風機打伊頭，伊用手擋時
    推到證人甲○○云云。然按正當防衛必須對於現在不法之侵
    害始得為之，侵害業已過去，或無從分別何方為不法侵害之
    互毆行為，均不得主張防衛權，而衡之一般社會經驗法則，
    互毆係屬多數動作構成單純一罪而互為攻擊之傷害行為，縱
    令一方先行出手，而還擊之一方在客觀上苟非單純對於現在
    不法之侵害為必要排除之反擊行為，因其本即有傷害之犯意
    存在，則對其互為攻擊之還手反擊行為，自無主張防衛權之
    餘地（最高法院92年度台上字第30 39 號判決意旨參照）。
    查：證人甲○○、乙○○於本院審理中皆已否認有拿吹風機
    毆擊被告之行為（見本院99年5 月31日審判筆錄第4 頁、第
    6 頁、第7 頁、第11頁），而與被告前揭供述內容，並不相
    符。何況依被告於偵查中供稱：因證人乙○○拿吹風機敲伊
    手臂，並說叫伊太太阿勝還錢，伊就隨手打證人乙○○1 個
    耳光等語（見98年度偵字第9649號偵查卷第47頁）；另依證
    人甲○○於本院審理中再證稱：伊胸部是被被告用力揮伊時
    候受傷的等語（見本院99年5 月31日審判筆錄第4 頁），亦
    足見被告斯時出手朝證人甲○○推時，用力相當猛烈，應非
    只是單純如被告所稱僅欲阻止證人甲○○拿吹風機毆擊伊時
    回擋碰觸而造成證人甲○○胸部挫傷之情，堪認被告均係出
    於攻擊之目的而出手揮摑證人乙○○耳光，及猛力推證人甲○○胸部。是縱依被告前揭所述有遭證人乙○○、甲○○拿
    吹風機敲擊情節為真實（關於證人乙○○、甲○○被訴傷害
    被告部分，已經檢察官不起訴處分），揆諸前揭最高法院判
    決意見，被告亦不能主張防衛，而解免本案傷害證人乙○○
    、甲○○之罪責。
  (三)綜上，被告前開所辯，顯係卸責之詞，均不足採信，事證明
    確，應依法論科。
二、核被告口出前開言語部分，所為係犯刑法第309 條第1 項公
    然侮辱罪；另被告出手揮摑證人乙○○臉部，推證人甲○○
    胸部，並分別造成證人乙○○、甲○○受傷部分，所為均係
    犯刑法第277 條第1 項之普通傷害罪。又查被告有事實欄所
    載之犯罪科刑及執行情形，此有臺灣高等法院被告前案紀錄
    表存卷可按，其受有期徒刑之執行完畢後5 年以內再故意犯
    有期徒刑以上之罪（關於傷害罪部分），係屬累犯，應就傷
    害罪部分各依法加重其刑。被告所犯上開3 罪，犯意各別，
    行為互殊，應分別論罪，合併處罰。爰審酌被告僅因其妻與
    證人甲○○間是否有債務存在糾紛，即以言語侮辱證人甲○○，另出手傷害證人乙○○、甲○○，所為均屬非是，佐以
    被告犯罪後之態度，迄今猶未與證人2 人達成和解，賠償損
    失，及徵諸證人甲○○遭公然侮辱時之身分地位，證人2 人
    受傷程度尚輕微等一切情狀，分別量處如主所示之刑，並俱
    諭知易科罰金之折算標準，及定應執行之刑，並諭知易科罰
    金之折算標準。
三、公訴意旨另略以：被告除前揭如犯罪事實欄所示公然侮辱證
    人甲○○、傷害證人乙○○、甲○○身體犯行外，尚有基於
    公然侮辱之犯意，於犯罪事實欄所示時間、地點，公然對證
    人乙○○辱罵「他媽的B 」等語，以此方式貶損證人乙○○
    之名譽，因認被告此部分亦涉犯刑法第309 條第1 項之公然
    侮辱罪嫌。惟查：按犯罪事實應依證據認定之，無證據不得
    認定其犯罪事實，刑事訴訟法第154 條第2 項定有明文。而
    本案是被告之妻與證人甲○○間有債務存否糾紛，及被告當
    日前往該美髮店內，是欲找證人甲○○理論，如前所述，且
    依證人乙○○於本院審理中證稱：伊不認識被告等語（見本
    院99年5 月31日審判筆錄第6 頁），基此，已難認被告斯時
    有辱罵適巧在場之證人乙○○之動機存在。再依證人乙○○
    於本院審理中證稱：當時伊認為被告是在罵伊姊姊（即證人
    甲○○），因為被告在罵伊姊姊時有叫名字等語（見本院99
    年5 月31日審判筆錄第7 頁），更徵被告當時口出「他媽的
    B 」等語是針對證人甲○○而非證人乙○○，此外，遍查全
    卷附資料，亦無其他積極證據證明被告是對證人乙○○口出
    「他媽的B 」等語，尚難認被告有公訴人所指稱對證人乙○○為公然侮辱之犯行。然此部分與上揭經本院論罪科刑之公
    然侮辱犯行間，為想像競合犯之裁判上一罪關係，爰不另為
    無罪之諭知，併此敘明。
據上論斷，應依刑事訴訟法第第299 條第1 項前段，刑法第309
條第1 項、第277 條第1 項、第47條第1 項、第41條第1 項前段
、第51條第6 款，刑法施行法第1 條之1 ，判決如主文。
本案經檢察官楊婉鈺到庭執行職務。
中    華    民    國    99    年    6     月    14    日
                        臺灣臺北地方法院刑事第十七庭
                                    法  官  賴淑美
上正本證明與原本無異。
如不服本判決應於收受送達後10日內向本院提出上訴書狀，並應
敘述具體理由；其未敘述上訴理由者，應於上訴期間屆滿後20日
內向本院補提理由書（均須按他造當事人之人數附繕）「切勿逕
送上級法院」。
                                    書記官  許翠燕
中    華    民    國    99    年    6     月    17    日
附錄：本案論罪科刑法條全文
中華民國刑法第309條
（公然侮辱罪）
公然侮辱人者，處拘役或 3 百元以下罰金。
以強暴犯前項之罪者，處 1 年以下有期徒刑、拘役或 5 百元以
下罰金。
刑法第277 條
傷害人之身體或健康者，處三年以下有期徒刑，拘役或一千元以
下罰金。
犯前項之罪，因而致人於死者，處無期徒或七年以上有期徒刑，
致重傷者，處三年以上、十年以下有期徒刑。

司法院資訊處製作；財團法人民間司法改革基金會備份。
